【裁判字號】    98,訴,192
【裁判日期】    980629
【裁判案由】    損害賠償
【裁判全文】
臺灣屏東地方法院民事判決               98年度訴字第192號
原      告  乙○○
被      告  甲○○
上列當事人間請求損害賠償事件，案經本院刑事庭以97年度附民
字第197 號裁定移送前來，本院於民國98年6 月15日言詞辯論終
結，判決如下：
    主  文
被告應給付原告新臺幣玖萬捌仟零陸拾肆元，及自民國九十七年
十二月十二日起至清償日止，按週年利率百分之五計算之利息。
原告其餘之訴駁回。
本判決得假執行。但被告於執行標的物拍定、變賣前以新臺幣玖
萬捌仟零陸拾肆元為原告預供擔保，得免假執行。
    事實及理由
一、原告主張：
(一)、被告於民國97年3 月30日6 時50分許，在屏東縣內埔鄉○○
    路天后宮前廣場因攤位擺設問題與原告發生口角，心生不滿
    動手毆打原告，造成其頭部外傷併腦震盪、頭皮血腫、左手
    肘擦挫傷併瘀腫、雙膝擦傷、左臂部、左眼瘀傷等傷害，業
    經本院以97年度簡字第2177號刑事判決判處被告拘役55 日
    。
(二)、被告毆傷原告，原告受有前揭傷害，自得依侵權行為之法律
    關係請求被告負下列項目及金額之損害賠償責任。1.工作損
    失部分：按原告因本件受傷後自97年3 月30日起，先後於屏
    東國仁醫院及寶建醫院、高雄榮民醫院，住院治療13日，嗣
    於97年4 月15日出院，出院後並因手肘、頭部疼痛等未完全
    痊癒，在家休息2 個月，而後始勉強回復工作能力，因此原
    告未能工作之日數計有73日，又原告於案發前原在屏東縣內
    埔鄉○○路天后宮前廣場擺攤販賣每月所得固不穩定；惟依
    行政院所頒勞工最低標準工資，亦有新臺幣（下同）17,280
    元，依此標準計算，則原告因本件傷害致不能工作之損失為
    42,048元， (計算式: 17,280 ÷30 x73)。2.醫療費用部分
    ：原告因本件傷害先後於屏東國仁醫院及寶建醫院、高雄榮
    民醫院，住院並急診治療13日，門診18次，共支出醫療費用
    12,296元。3.看護費之損失部分：原告因本件傷害，傷勢嚴
    重先後於屏東國仁醫院及寶建醫院各住院5 天，因傷勢嚴重
    住院期間均請人在旁日夜看護，看護費用每日2,000 元，共
    支出看護費用20,000元。4.慰撫金部分：被告對原告故意傷
    害，侵害原告身體、健康之權益，並造成精神、肉體遭受長
    期極大痛苦，原告因而受有非財產上之損害，被告給付慰撫
    金500,000 元為相當。總計請求574, 344元。並聲明：被告
    應給付原告574,344 元，及自訴狀繕本送達翌日起至清償日
    止，按年息百分之5 計算之利息。
二、被告則以：
(一)、被告於97年3 月30日上午6 時50分許在屏東縣內埔鄉天后宮
    前廣場，絕無動手傷害原告，係因當時原告拿桿麵棍打被告
    頭部，被告為正當防衛而將原告所持之麵棍搶下，將其制服
    於地上，否認國仁醫院97年4月2日診斷證明書所載被告傷勢
    頭部外傷併腦震盪、頭皮血腫、左手肘擦挫傷併淤腫、雙膝
    擦傷、左臂部、左眼眶瘀傷及寶建醫療社團法人寶建醫院97
    年4 月22日診斷證明書所載腦震盪症候群、頭痛、頭暈等傷
    勢為遭被告毆打所致之傷害，按(1)被告並無毆打原告(2)上陳
    國仁醫院與寶建醫院所載傷勢並不雷同，且寶建醫院所載頭
    痛、頭暈傷勢未必然肇因於腦震盪，一般人因工作壓力、過
    勞、睡眠不足亦能造成(3)又依屏束縣政府警察局對證人溫芳
    華、劉艷麗97年10月15日訪談記錄，溫芳華充其量僅證稱被
    告有用手毆打原告，如若屬實，以手毆，衡理絕不可能造成
    頭皮血腫、腦震盪、頭部外傷及左肘擦挫傷併瘀腫、左臂部
    左眼眶瘀傷等傷勢，足證上陳國仁及寶建醫院原告驗傷傷勢
    ，非被告毆打造成，另劉艷麗更證稱，我只知道他們二人有
    爭吵，沒有看見被告毆打原告及只知道原告坐地上，不知道
    她有受傷等語，益見被告並無傷害原告。
(二)、退一步言，縱認被告有傷害原告 (被告否認)， 則係出於原
    告之挑釁，原告先以雨傘打被告車子，拿麵桿攻擊被告及將
    被告所販賣的魚翻倒在地上，足見傷害之造成，原告與有過
    失，為此依過失相抵法則，主張減免賠償。
(三)、另原告請求主張之1.工作損失部分，被告否認，按其未長期
    且每日不間斷地擺攤販賣，故其請求未能工作之日數73日是
    屬無據，且其從未住進醫院病房治療，傷勢又無達到不能工
    作之程度，其請求73日計算工作日數損失，亦屬無據，又其
    請求以勞工最低標準工資每月17,280元計算，查減少勞動力
    及侵權行為損害請求，法理上都以實際受損失數額為計算標
    準，原告暨不能舉證證其實際所受損害，其請求無據2.醫療
    費及看護部分，被告亦否認，按原告應投有公保，其實際支
    出，不可能達其請求之多，且以原告傷勢及醫院住院時，醫
    院都設有看護護士，根本不需另請看護，其請求每日看護以
    2,000 元計算，顯係原告造假3.慰撫金部分，被告亦否認，
    其請求高達50萬元，顯屬過高。並聲明：(1)原告之訴駁回(2)
    如受不利判決，願供擔保請准免予假執行。
三、本件爭點：(一)被告是否有毆打原告？(二)若有，被告應負的損
    害賠償金額為何？茲分別說明如下：
  (一)本件原告主張於前揭時地遭被告毆打，致其受有頭部外傷併
    腦震盪、頭皮血腫、左手肘擦挫傷併淤腫、雙膝擦傷、左臂
    部、左眼眶瘀傷等傷害，刑事部分被告業經本院刑事庭以97
    年度簡字第2177號認定被告傷害，處拘役55日，業據原告提
    出國仁、寶建醫院診斷證明書在卷可稽外（見本院附民卷第
    4 、5頁），復經本院依職權調閱本院97年度簡字第2177號
    刑案偵、審卷宗查明無誤。被告雖以前揭詞置辯，惟被告於
    偵查中，既不否認曾與原告拉扯且將其制服於地上等語，有
    屏東地檢署97年度偵字第6948號傷害案件97年10月14日訊問
    筆錄可稽，其有出手毆打原告之事實，業經證人溫芳華於屏
    東縣政府警察局內埔分局97年10月15日訪談記錄中證述兩造
    為互毆等語在卷（見臺灣屏東地方法院檢察署偵查卷宗第16
    頁），按任何人均不得以暴力對待他人，顯不得以兩造是互
    毆而認其無傷害行為，應認原告上開主張之事實為真實。
  (二)按因故意或過失不法侵害他人之權利者，負損害賠償責任；
    不法侵害他人之身體、健康、名譽、自由、信用、隱私、貞
    操，或不法侵害他人其他人格法益而情節重大者，被害人雖
    非財產上之損害，亦得請求賠償相當之金額。民法第184 條
    第1 項前段、第193 條及第195 條第1 項前段分別定有明文
    。被告故意不法侵害原告之身體，致原告受有頭部外傷併腦
    震盪、頭皮血腫、左手肘擦挫傷併淤腫、雙膝擦傷、左臂部
    、左眼眶瘀傷之傷害，業如上述，依法自應對原告負損害賠
    償責任。是原告依前開規定訴請被告賠償其損害，即屬有據
    。茲就原告請求賠償之項目及金額審究如下：
  1.醫療費用部分：
    原告主張因被告之侵權行為，而支出醫療費用共計12,296元
    部分，業經提出國仁醫院、高雄榮民總醫院、寶建醫院診斷
    證明書各1 紙、醫療費用單據25張為證（見本院卷附民卷第
    3 至6 頁；第9 至19頁），觀諸上開收據，原告於97年9 月
    25日起至97年11月27日止於私立高雄醫學大學附設中和紀念
    醫院所為之門診治療計有腦神經內科、心臟血管內科及骨科
    ，然原告於本件爭執中所受之傷害為頭部外傷併腦震盪、頭
    皮血腫、左手肘擦挫傷併淤腫、雙膝擦傷、左臂部、左眼眶
    瘀傷等傷害，故原告所提出之收據除腦神經內科及骨科外其
    餘支出收據均非屬本次傷害行為所致，應予扣除，其餘醫療
    醫療支出，依國仁醫院及寶建醫院之函覆稱疑係外力所致，
    此有該院回函在卷可稽（見本院卷第45至第61頁；第29頁至
    第40頁），是被告既有毆打原告，以毆打時不理智之情，當
    有可能造成原告腦震盪之傷害，要難以其僅有打手肘，而謂
    不可能造成腦震盪，又其就診時間與本件傷害發生之時間相
    當接近，可認屬本件傷害行為所致，應予准許，故原告所請
    求之醫療費用於11,056元之範圍內為有理由，逾此範圍之請
    求為無理由，應予駁回。
  2.看護費用：原告因上開傷害於97年3 月30日起至同年4 月4
    日止住院治療5 日，被告雖質疑其無須看護，然經本院函查
    醫院之結果，其住院係因上肢未明示部分挫傷、前臂開放性
    傷口；膝、小腿及足踝開放性傷口及頭部外傷，致其有時步
    行不穩，此有國仁醫院98年5 月20日國仁醫字第0980181 號
    函內附之出院病歷摘要及護理記錄單可稽（見本院卷第44
    至第61頁），是原告於住院當時對於日常生活事項，顯無法
    期待能正常自理生活，故認有由專人照顧看護之需要。又查
    原告請求住院期間的看護費用以每日2,000 元計算，尚符社
    會常情，是認原告請求看護費用10,000元，為有理由，應予
    准許；原告另請求於97年4 月10日起至97年4 月15日止另於
    寶建醫院住院治療6 日，期間之看護費用，然據寶建醫院98
    年5 月13日函覆之護理記錄單記載原告於97年4 月14日，頭
    暈噁心情形轉緩，可自行下床活動等語（見本院卷第40頁）
    ，是認原告僅得請求自97年4 月10日起至同年月14日即4 天
    8,000 元之看護費用，總計得請求之看護費用為18,000元，
    逾此部分之請求於法無據，應予駁回。
  3.工作收入損失：
    原告主張其因本次傷害事件自97年3 月30日起，先後於屏東
    國仁醫院及寶建醫院、高雄榮民醫院，住院治療13日，嗣於
    97 年4月15日出院，然其手肘、頭部疼痛等未完全痊癒，至
    少需休養2 個月，故依基本工資每月17,280元計算73日不能
    工作之損失云云。經查，原告係57年9 月24日出生，於本件
    侵權行為發生（97年3 月30日）為39歲，是其自有相當之工
    作能力，其雖未能提出薪資證明，惟以其有相當之工作能力
    ，且被告亦不否認原告有從事攤販之工作，是認以勞動基準
    法每月基本工資17,280元為計算標準，尚稱合理，至於所請
    求之時間，原告雖主張73日，惟依前揭國仁醫院診斷證明書
    所載「民國97年3 月30日經急診住院，4 月4 日出院，4 月
    7 日，4 月21日，2 次門診治療... 」、寶建醫院診斷證明
    書所載「病人於97年4 月10日住院治療，至4 月15日出院，
    共住院6 日，另4 月22日門診治療1 次」及原告最後一次於
    寶建醫院門診治療之時間為97年5 月13日等情以觀，原告無
    法工作的天數應為有持續就診之期間（即97年3 月30日至97
    年5 月13日合計45日），又於計算工作損失，應依一般上班
    之情狀有分假日及上班日，是以於扣除此段期間之12天星期
    六、日後，則應為33天，是關於原告得請求之工資損失，應
    為19,008元（計算式：17,280÷30＝576 ，576 ×33＝19,0
    08元），逾此範圍之請求為無理由，不應准之。
  4.非財產上損害賠償部分：
  (1)按慰藉金之賠償須以人格權遭遇侵害，使精神上受有痛苦為
    必要，其核給之標準固與財產上損害之計算不同，然非不可
    斟酌雙方身分資力與加害程度，及其他各種情形核定相當之
    數額，最高法院51年臺上字第223 號著有判例可資參照。又
    人格權遭遇侵害而受有精神上之痛苦，於請求賠償精神慰撫
    金時，其核給之標準須參酌實際加害情形、被害人之身分、
    地位與加害人之經濟狀況等關係定之。
  (2)本院審酌被告因細故即與原告發生爭執，致原告受有前揭傷
    害並住院共11日，是被告侵害原告身體、健康之情節自非輕
    微，原告之肉體與精神亦因而受有痛苦，其請求被告賠償相
    當之金額以資慰撫，自應准許。又查原告自承工作為販賣麵
    食，每月平均收入約為2萬多元；被告自承其職業為販賣生
    鮮魚類，每月收入約為1至2萬元。本院參酌本件傷害行為之
    發生係因二造互歐所致，原告對於傷害行為之產生，並非完
    全無責，惟任何人本不得以暴力為解決紛爭之方式，復衡量
    兩造之社會身分、地位、教育程度、財產經濟狀況、工作、
    被告之資力及原告所受之精神上痛苦等一切情狀，認原告請
    求賠償非財產上損害賠償5萬元尚屬適當，應予准許，逾此
    之請求顯屬無據。
  5.以上原告可請求之金額合計為98,064元（計算方式：11,0
    56+18,000+19,008+50,000=98,064）
四、綜上所述，本件原告依侵權行為之法律關係，請求被告給付
    574,344 元，及自訴狀繕本送達翌日（97年12月12日）起至
    清償日止，按年息百分之5 計算之利息，於主文第1 項所示
    範圍內，為有理由，應予准許，逾此範圍之請求，非有理由
    ，應予駁回。
五、本件原告勝訴部分，所命給付之金額未逾50萬元，爰依民事
    訴訟法第389 條第1 項第5 款之規定，依職權宣告假執行。
    。又被告陳明願供擔保免為假執行，經核無不合，爰酌定相
    當之擔保金額，併准許之。
六、本件事證已臻明確，兩造其餘主張、陳述及立證方法，經核
    於判決不生影響，爰不逐一論列，附此敘明。
七、據上論結，原告之訴一部有理由，一部無理由，依民事訴訟
    法第79條、第389 條第1 項第5 款，第392 條第2 項，判決
    如主文。
中    華    民    國    98    年    6     月    29    日
                  民事第二庭        法  官  吳思怡
正本係照原本作成。
如不服本判決，應於收受送達後二十日內向本院提出上訴書狀，
其未表明上訴理由者，應於提出上訴後二十日內向本院補提理由
書狀（均須按他造當事人之人數附繕本）。
中    華    民    國    98    年    6     月    29    日
                                    書記官  陳勃諺


司法院資訊處製作；財團法人民間司法改革基金會備份。
